【裁判字號】    97,金訴,1
【裁判日期】    970822
【裁判案由】    違反銀行法等
【裁判全文】
臺灣高雄地方法院刑事裁定               97年度金訴字第1號
公  訴  人  臺灣高雄地方法院檢察署檢察官
被      告  乙○○
            丙○○
            辰○○
            Ｃ○○
            Ｇ○○
                    號7樓之1.
            戌○○
            子○○
            天○○
            Ｈ○○
            宙○○
            壬○○
            Ｅ○○
            甲○
            午○○
            黃○○
            丁○○
            戊○○
            癸○○
            丑○○
                    樓
            寅○○
            酉○○
            亥○○
            地○○
                    號4樓
            宇○○
            玄○○
選任辯護人  郭福三   律師
被      告  Ｄ○○
            Ｆ○○
            Ｉ○○
            Ｊ○○
                    樓
            Ｂ○○
            未○○
            Ａ○○
            庚○○
            卯○○
            辛○○
            巳○○
            己○○
                    2樓
            申○○
上列被告因違反銀行法等案件，經檢察官追加起訴（97年度偵字
第7071號、第7072號、第7073號、第7074號、第7075號、第7076
號、第7077號、第7078號、第7079號、第7080號、第7081 號 、
第7082號），本院裁定如下：
    主  文
公訴駁回。
    理  由
一、追加起訴意旨略以：被告乙○○於民國92年12月間在台北市
    內湖區○○路2 號成立「成豐集團」並擔任該集團總裁；被
    告Ｃ○○、Ｇ○○、丙○○、申○○則先後擔任集團下設於
    台北市松山區○○○路○ 段164 號12樓「成豐開發股份有限
    公司」（下稱成豐公司）負責人；被告辰○○則為成豐開發
    財務長；被告戌○○係設於台中市○○○路○ 段160 號23樓
    「成豐公司台中分公司」負責人，並於94年9 月間擔任「成
    豐生技股份有限公司」負責人；被告子○○為乙○○姪子，
    擔任成豐公司客服部負責人及「宏昇國際行有限公司」負責
    人；被告壬○○係「成豐公司高雄博愛分公司」負責人；被
    告Ｊ○○擔任「成豐公司高雄中正分公司」負責人；被告丑
    ○○為乙○○姪女，擔任成豐公司董事；被告宙○○則係「
    成豐公司內湖分公司」之執行董事；被告天○○係成豐公司
    首席營業員及「成鑫投資股份有限公司」名義負責人；被告
    地○○係成豐公司首席營業員及「成達投資股份有限公司」
    名義負責人；被告甲○為「成豐育樂事業股份有限公司」代
    理董事長；被告Ｈ○○為成豐公司之會計人員，負責彙整投
    資人購買土地資料及成豐公司印信用印、開立本票擔保等；
    被告巳○○、辛○○、卯○○、庚○○、Ａ○○、未○○、
    Ｂ○○、Ｉ○○、Ｆ○○、Ｄ○○、玄○○、宇○○、亥○○、酉○○、寅○○、癸○○、戊○○、丁○○、黃○○、
    Ｅ○○均係成豐公司之營業員。詎被告乙○○、Ｃ○○、Ｇ
    ○○、丙○○、申○○、辰○○、戌○○、子○○、壬○○
    、Ｊ○○、丑○○、宙○○、天○○、地○○、甲○、Ｈ○○等人明知非銀行不得收受存款，並以借款、收受投資、使
    加入為股東或其他名義，向多數人或不特定人收受款項或吸
    收資金，而約定或給付與本金顯不相當之紅利、利息、股息
    或其他報酬者，以收受存款論，竟仍共同基於違反銀行法之
    犯意，利用成豐公司設於台北市內湖區、台北市○○路、台
    北市○○路、板橋、台中、高雄等地之總公司及分公司，以
    每銷售一單位獲取新台幣（下同）3,250 元至5,750 元不等
    之銷售佣金為報酬，招募與渠等有共同違反銀行法犯意聯絡
    之被告巳○○、辛○○、卯○○、庚○○、Ａ○○、未○○
    、Ｂ○○、Ｉ○○、Ｆ○○、Ｄ○○、玄○○、宇○○、亥
    ○○、酉○○、寅○○、癸○○、戊○○、丁○○、黃○○
    、Ｅ○○等擔任營業員，自94年12月起，向不特定之大眾以
    投資理財為訴求推介「休閒圓夢契約」，該契約係投資大眾
    以每坪6 萬元為1 單位價格，向被告乙○○與Ｃ○○購買位
    於新竹縣竹東鎮○○段之「成豐夢幻世界」，簽訂土地買賣
    契約書及休閒不動產圓夢契約書，然實際簽約者係成豐公司
    之各營業員，投資人並與成豐集團下之成豐育樂公司簽訂會
    員期限1 年至3 年不等之會員契約；於會員資格存續期間，
    投資人每月保證可獲得年利率6 ％至15％不等之現金回饋，
    視會員期間長短或成豐開發不同時期之銷售條件而定，成豐
    開發甚至以保證支付高於年利率13％以上之回饋金，鼓勵投
    資人以不動產、信用、保單等貸款之資金來購買圓夢契約（
    然94年至95年間金融機構平均定期儲蓄存款利率平均僅2％
    ，銀行不動產、信用貸款放款利率約為2 ％至5%），紅利給
    付與本金顯不相當；而會員期限屆滿後，被告乙○○與Ｃ○○並擔保無條件解除土地買賣契約以返還投資人之土地買賣
    價金；上開契約另有被告乙○○與被告己○○律師簽訂之履
    約擔保為誘因，招攬眾多投資人收受投資款。投資人於簽訂
    圓夢契約前，需先將投資款匯入乙○○設於陽信銀行泰山分
    行00000000000 號之帳戶，或設於合作金庫銀行營業部0000
    000000000 號之帳戶，或案外人王國清設於合作金庫銀行海
    山分行0000000000000 號之帳戶，或被告Ｃ○○設於合作金
    庫銀行埔墘分行0000000000000 號之帳戶，嗣於96年間被告
    乙○○與被告午○○共同意圖不法之所有，基於詐欺之犯意
    聯絡，以將上開成豐公司名下「成豐夢幻世界」之竹東鎮○○段土地均設定第二順位抵押權予被告午○○之方式，淘空
    成豐公司資產，使投資大眾求償無門。因認被告等均涉有違
    反銀行法第29條之1 、第29條之規定，而犯同法第125 條之
    罪嫌及刑法第340 條、第342 條之罪嫌。
二、按起訴書應記載犯罪事實及證據並所犯法條，又檢察官就被
    告犯罪事實，應負舉證責任，並指出證明之方法。法院於第
    一次審判期日前，認為檢察官指出之證明方法顯不足認定被
    告有成立犯罪之可能時，應以裁定定期通知檢察官補正，逾
    期未補正者，得以裁定駁回起訴，刑事訴訟法第161 條第1
    項、第2 項、第264 條第2 項第2 款均定有明文。次按為貫
    徹無罪推定原則，檢察官對於被告之犯罪事實，應負實質舉
    證責任，刑事訴訟法第161 條第1 項規定「檢察官就被告犯
    罪事實，應負舉證責任，並指出證明之方法。」，係明訂檢
    察官舉證責任之內涵，除應盡「提出證據」之形式舉證責任
    （即使法院得有合理的可疑之程度為已足）外，尚應「指出
    其證明之方法」，用以說服法院，使法官「確信」被告犯罪
    構成事實之存在。此「指出其證明之方法」，應包括指出調
    查之途徑，與待證事實之關聯及證據之證明力等事項。同條
    第2 項、第3 項、第4 項，乃法院對起訴之審查機制及制定
    駁回起訴之效力，以有效督促檢察官善盡實質舉證責任，藉
    免濫行起訴（最高法院91年4 月30日91年度第4 次刑事庭會
    議決議參照）。再按當事人得聲請法院調查證據，而法院為
    發見真實，亦得依職權調查證據，但限於維護公平正義或對
    被告之利益有重大關係之事項為限，刑事訴訟法第163 條第
    1 、2 項定有明文。故法院固得依職權調查證據，但並無蒐
    集證據之義務。蒐集證據乃檢察官或自訴人之職責，事實審
    法院應以調查證據為其主要職責，其調查之範圍，亦以審判
    中所存在之一切證據為限，案內不存在之證據，即不得責令
    法院為發現真實，應依職權從各方面蒐集證據（最高法院91
    年度台上字第4091 號 、91年度台上字第5846號、94台上字
    第2314號、97年度台上字第695 號判決意旨參照）。
三、本件檢察官以被告乙○○、丙○○、辰○○、Ｃ○○、Ｇ○○、戌○○、子○○、天○○、Ｈ○○、宙○○、壬○○、
    Ｅ○○、甲○、黃○○、丁○○、戊○○、癸○○、丑○○
    、寅○○、酉○○、亥○○、地○○、宇○○、玄○○、Ｄ
    ○○、Ｆ○○、Ｉ○○、Ｊ○○、Ｂ○○、未○○、Ａ○○
    、庚○○、卯○○、辛○○、巳○○、申○○、午○○、己○○共同違反銀行法第29條之1 、第29條非銀行不得經營收
    受存款之規定，應依同法第125 第1 項規定論處，及刑法第
    340 條、第342 條之常業詐欺及背信罪嫌，因而追加起訴，
    並援引優先認購股票證明、會員契約書、土地買賣契約書、
    土地所有權狀、休閒不動產圓夢契約認購單、陽信商銀信託
    契約書、土地第二類登記謄本、本票、憑證印信領取收執聯
    、休閒不動產圓夢契約銷售簡報及信託代管（履約保證）契
    約為證。
四、追加起訴意旨，業據偵查中傳喚到庭之被告Ｇ○○、戌○○
    等人否認，且為本案起訴之被告乙○○等人否認有何共犯違
    反銀行法、常業詐欺及背信罪嫌，然查：
(一)、追加起訴意旨認告訴人陳喬渝等人與成豐公司簽訂「休閒圓
    夢契約」，契約內容為投資大眾以每坪6 萬元為1 單位價格
    ，向被告乙○○及Ｃ○○購買坐落在新竹縣竹東鎮○○段「
    成豐夢幻世界」，契約期限為1 年至3 年，於會員資格存續
    期間，投資人保證每月可獲得年利率6%至15% 不等的現金回
    饋，紅利給付與本金顯不相當，於會員期限屆滿後，被告乙○○與Ｃ○○並擔保無條件解除土地買賣契約，以返還投資
    人之買賣價金云云。然依追加起訴書援引之上開證據顯示，
    係告訴人向成豐公司購買每坪為1 單位，每單位6 萬元，土
    地位置坐落在新竹縣竹東鎮○○段378-9 地號等225 筆土地
    ，面積合計為1,168,900 平方公尺（約353,592 坪），土地
    則按購買面積之權利範圍（即俗稱之土地持分）辦理移轉登
    記，告訴人購買上開土地後則可免費取得成豐公司所經營之
    「成豐夢幻世界」會員契約之權益，其會員權益則視購買土
    地之面積單位，按每單位每月可取得面額為1,000 元之使用
    券，三年共計36張，會員若未於當月期限內消費使用，未使
    用之積點值餘額，可於次月向成豐公司申請按餘額6 折退費
    ，即每單位每月回饋600 元。告訴人之會員期限屆滿後，成
    豐公司需無條件解除土地買賣契約，或得由成豐公司（含指
    定之人）依原價買回，雙方亦得同意展延買回期間，此觀諸
    卷附之休閒不動產圓夢契約認購單、土地買賣契約書、會員
    契約書、土地所有權狀自明。從而追加起訴意旨認被告乙○○等人係藉出售新竹縣竹東鎮○○段土地之名義，向多數人
    收受買賣價金，而約定給付與本金顯不相當之其他報酬，事
    後尚可請求返還告訴人之土地買賣價金等事實，即非無疑。
    換言之，自上開證據形式上之內容憑斷，告訴人向成豐公司
    購買土地，同時取得「成豐夢幻世界」之會員權益，至於現
    金回饋則視告訴人消費使用「成豐夢幻世界」之次數而定；
    此外，告訴人之會員期限屆滿後，成豐公司得決定是否依原
    價買回，亦非全然無條件解除土地買賣契約，返還告訴人買
    賣價金。況起訴意旨並未提出成豐公司曾經無條件買回出售
    土地之證據資料，而無從認定與銀行法第29條之1 「本金」
    之構成要件事實該當。依客觀證據呈現告訴人與成豐公司間
    上開交易形態，即非全然如同公訴意旨所述之事實。故追加
    起訴援引前開證據，認定被告乙○○等人係藉出售新竹縣竹
    東鎮○○段之土地，投資人於會員期間每月保證可獲得與本
    金顯不相當之年利率6%至15% 之現金回饋，期限屆滿後並擔
    保無條件解除土地買賣契約，以返還投資人之土地買賣價金
    等事實，尚有未足之處，故其依據該等不完整之事實，認屬
    收受存款之行為，即有未洽。
(二)、其次，公訴人援引之優先認購股票證明，係告訴人購買前揭
    土地，可優先認購成豐集團上市、上櫃股票之權利；陽信商
    銀信託契約書，則係告訴人向成豐公司購買坐落在苗栗縣大
    湖鄉○○段之土地所有權應有部分，再將該應有部分信託予
    陽信商業銀行，在指定管理運用範圍內，由陽信商業銀行依
    約將信託利益分配予受益人之契約，核與追加起訴認定之違
    反銀行法事實無涉。
(三)、按銀行法第125 條第1 項對於違反同法第29條規定訂定之罰
    則，其法律效果之取擇，視犯罪所得金額而定。準此，被告
    乙○○等人藉由推介「成豐夢幻世界」招攬「休閒圓夢契約
    」之犯罪所得，即為特定本案審判標的之重要事實。亦即詳
    細交付金錢者（即告訴人或被害人）、交付之金錢（即被害
    金額或犯罪所得）、招攬之業務員（藉以判斷各被告間共犯
    之事實、參與情節之輕重、各被告不法所得之數額）、犯罪
    時間及被害人之證詞等，均未於追加起訴事實及理由內載明
    ，致本院刑罰權之行使不明，對於被告訴訟上之防禦權行使
    ，難謂無產生影響。
(四)、成豐公司之分支機構主管、營業員（即被告丙○○等人）與
    被告乙○○、午○○、己○○就共犯違反銀行法、常業詐欺
    及背信罪嫌，彼此間有何犯意聯絡及行為分擔之具體情形，
    在追加起訴事實欄亦未載明。準此，亦難特定共犯之範圍何
    在，據以確認審判之標的，且影響被告訴訟上防禦權之行使
    。另一方面，公訴人認定被告等人間如何犯意聯絡及行為分
    擔之事實，並未舉證證明。雖告訴人於提起告訴時已分別就
    被告所犯之罪嫌有所指摘，然此均屬被告以外之人，於審判
    外所為之書面陳述，依法本無證據能力，自難單憑渠等之書
    面陳述，遽以認公訴人之形式舉證責任已足，此佐以公訴人
    於97年2 月14日將全案均簽改分偵案時，咸認被告年籍已查
    明，惟是否確屬犯罪，仍有待調查等語，益甚明灼。雖公訴
    人於同年8 月21日以97年度他字第3385號偵查卷宗補充告訴
    人邵明宗、張義昌、林蓮英、黃申景、林春輝、吳麗玟、姜
    志峰、李冠楨、林寶珠、陳柏蓁、方常任、林淑芬、告訴代
    理人陳浩華、陳平源等人之指訴，惟觀諸渠等指訴，均係針
    對簽約時間、地點、投資金額、成豐公司按月給付之比例、
    金額及取得之憑證資料等，惟公訴人補充之上開卷證，仍難
    以證明前述共犯之具體事實，應予敘明。
(五)、起訴書認被告己○○涉及之罪嫌，僅於事實欄載明「被告己○○律師與乙○○簽訂無條件解除土地買賣契約之履約擔保
    為誘因，招攬眾多投資人收受投資款」云云。就此事實客觀
    文義，無法辨明起訴書認被告己○○所犯之罪嫌究何所指？
    若以此事實與起訴書援引之所犯法條對照，似評價被告己○○為共同違反銀行法第29條之1 、第29條、第125 條罪嫌？
    或（修正前）刑法第340 條共同犯常業詐欺罪嫌？或共同犯
    背信罪嫌？抑或3 者皆有共犯關係？所憑之證據及理由為何
    ？自形式上觀之均有存疑之處。亦即追加起訴事實，難認與
    上開法律構成要件相符，且未載明被告己○○與其他被告間
    究竟是否具有何種程度之共犯關係，致使無從認定被告己○○有成立犯罪之可能。
(六)、起訴書對於被告午○○論述之事實，僅有「被告乙○○與午
    ○○意圖不法之所有，基於詐欺之犯意聯絡，將新竹縣竹東
    鎮○○段『成豐夢幻世界』之土地設定第二順位抵押權予午
    ○○」。基此事實，起訴書係認定被告午○○為共同違反銀
    行法第29條之1 、第29條、第125 條罪嫌？或（修正前）刑
    法第340 條常業詐欺罪嫌？或刑法第342 條之背信罪嫌？抑
    或3 者皆有共犯關係？依該事實客觀文義觀之，除詐欺外，
    難謂尚成立其他犯罪事實之可能。其次被告乙○○將新竹縣
    竹東鎮○○段「成豐夢幻世界」之土地設定第二順位抵押權
    予被告午○○，係對何人施用何詐術？使何人陷於錯誤？致
    被害人為如何之財產處分行為？起訴書並未將事實、認定之
    證據及理由為具體明確之說明，故顯不足認定被告午○○有
    何成立詐欺罪之可能。
(七)、按背信罪係身分犯，究為他人處理事務者為何人？主觀不法
    意圖為何？如何違背其任務？致何人生何種損害及損害程度
    為何？均未見起訴事實具體揭露，從而起訴書論列被告等人
    共犯刑法第342 條背信罪嫌云云，即乏所據。
五、綜上所述，本件追加起訴意旨，除前揭(二)至(七)所述之形式舉
    證責任未盡外，亦未載明證據與待證事實之關聯性，及證據
    具體指明「證明之方法」，難認公訴人已善盡實質之舉證責
    任，有待補正。本院基上理由認為檢察官追加起訴指出之證
    明方法，顯不足認定被告有成立犯罪之可能，於第一次審判
    期日前裁定通知檢察官應於15日內補正，該裁定業已於97年
    8 月5 日送達於檢察官，有送達證書在卷可稽，惟檢察官逾
    期仍未補正。參諸前開說明，檢察官之追加起訴書及所附卷
    宗內全部之卷證資料，既未盡舉證責任，顯不足認定被告有
    成立犯罪之可能，且逾越本院得依職權調查證據之範圍，爰
    依刑事訴訟法第161 條第2 項裁定如主文。
中    華    民    國    97    年    8     月    22    日
                  刑事第十六庭審判長法官  李代昌
                              法      官  梁淑美
                              法      官  溫文昌
以上正本證明與原本無異。
如不服本裁定，應於送達後5日內，向本院提出抗告狀。
中    華    民    國    97    年    8     月    22    日
                              書  記  官   王碧蓉


司法院資訊處製作；財團法人民間司法改革基金會備份。
